【裁判字號】    98,重訴,6
【裁判日期】    980831
【裁判案由】    清償債務
【裁判全文】
臺灣臺中地方法院民事判決               98年度重訴字第6號
原      告  甲○○
                        之3號.
訴訟代理人  陳居亮律師
複  代理人  林雅儒律師
被      告  丙○○
訴訟代理人  李慶松律師
複  代理人  蔡瑞麒律師
上列當事人間請求清償債務事件，本院於民國98年8月18日言詞
辯論終結，判決如下：
    主  文
被告應給付原告純金黃金條塊肆佰臺兩。
訴訟費用新臺幣壹拾參萬參仟陸佰柒拾陸元由被告負擔。
本判決於原告以新臺幣肆佰伍拾捌萬元為被告供擔保後得為假執
行。但被告如以新臺幣壹仟參佰柒拾陸萬肆仟捌佰元為原告預供
擔保後得免為假執行。
    事實及理由
一、原告起訴主張：被告於民國90年6月初向原告借款新臺幣（
    下同）300萬元，並承諾於一星期內返還；經原告向其表示
    手邊現金不足，若有急用，只有黃金條塊可動用後，被告與
    原告乃於同年月5日一同前往臺北世華銀行（現合併為國泰
    世華商業銀行）東門分行，由原告自銀行保管箱處取出黃金
    條塊4盒共計400臺兩（下稱系爭黃金條塊），於當日借予被
    告黃金條塊3盒共計3百臺兩；嗣於同年月6日晚間，原告又
    在桃園火車站附近，出借另一盒黃金條塊100臺兩予被告，
    被告並言明僅供週轉3日，事畢即將黃金條塊歸還原告。詎
    被告於3日屆滿後未依約返還，經原告屢催未還。原告於91
    年9月11日下午在於本院刑事庭外曾對被告催告返還上開出
    借之黃金，至今已逾1個月以上期限，故被告即有返還借用
    物之義務，原告自得依消費借貸之法律關係，請求被告返還
    系爭黃金條塊，並聲明：被告應給付原告純金黃金條塊400
    臺兩；原告願供擔保，請准宣告假執行。
二、被告則以：僅向原告借得80臺兩之黃金，原告並未借給合計
    400臺兩之黃金，原告就其主張應負舉證責任。原告雖以(1)
    臺北世華銀行東門分行保管箱開箱記錄卡、(2)本院刑事事件
    之證人張瑞霞、丁○○與乙○○3人之證述等證據方法，證
    明被告確實向其借貸系爭黃金條塊；惟臺北世華銀行東門分
    行保管箱記錄卡，僅能證明原告曾經前往銀行開啟保管箱，
    至是否取出保管物及保管物內容為何，原告均未能加以證明
    。而刑事事件證人張瑞霞、丁○○、乙○○之證言均不能證
    明原告之主張為實在。本件民事判決應不受另案本院91年度
    自字第851號刑事判決之判決理由「被告確有向其借用黃金
    條塊400台兩之事，確符實情，堪予採信。」之拘束。綜上
    ，被告僅向原告借貸黃金80臺兩，原告其餘主張為無理由等
    語置辯。並聲明：駁回原告之訴及其假執行之聲請；如受不
    利之判決，願供擔保請准宣告免為假執行。
三、本件兩造經法官為爭點整理及簡化，結果如下：
（一）兩造不爭執之事實：
  １、被告曾於90年6月5日陪同原告前往臺北世華銀行東門分行
      （本院筆錄誤載為信義分行）原告保管箱處，由原告取出
      黃金條塊若干，被告並在開箱紀錄卡陪同人欄簽名。
  ２、被告曾於同日向原告借用黃金條塊80臺兩。
  ３、原告曾於91年9月11日向被告催告返還黃金。
（二）本件爭執之事項：
      被告是否曾於90年6月5日向原告借用黃金條塊3盒即300臺
      兩，又於同年月6日向原告借用黃金條塊1盒即100臺兩，
      合計400臺兩，並約定3日後返還？
四、本院得心證之理由：
（一）本件原告主張其於前揭時地借與被告黃金條塊400臺兩，
      被告僅自認於90年6月5日借得黃金條塊80臺兩，否認原告
      其餘主張，則原告即對其主張借與被告黃金條塊合計400
      臺兩之事實負舉證之責任。
（二）經查，原告主張其同意借與被告黃金條塊，乃與被告於同
      年月5日一同前往臺北世華銀行（現合併為國泰世華商業
      銀行）東門分行，由原告自銀行保管箱處取出黃金條塊，
      於當日借予被告黃金條塊3盒共計3百臺兩等語，被告已自
      認於上開時地陪同原告取出黃金條塊若干之事實，是原告
      主張其有領出保管之黃金條塊若干並借予被告部分黃金條
      塊之事實為實在；又原告主張嗣於同年月6日晚間，原告
      又在桃園火車站附近，出借另一盒黃金條塊100臺兩予被
      告，被告並言明僅供週轉3日，事畢即將黃金條塊歸還原
      告等語，證人張瑞霞於本院91年度自訴字第851號刑事案
      件審理中到庭結證稱：「（問：對於自訴人稱有借黃金
      400兩給被告吳，是否瞭解？）我有聽公司的人在講，公
      司的人都知道這件事情，……有次，我有與被告、自訴人
      在桃園火車站碰面，該次是我與被告從台中上台北，被告
      說他要路經桃園與自訴人處理事情，故該次碰面我只有下
      車與自訴人打個招呼，被告與自訴人就到旁邊談話．我人
      在車上……」等語（見原審卷一第167頁），可知原告主
      張：有與在桃園火車站附近交付黃金予被告等語，已非全
      然無據。
（三）次查，本院依被告聲請向國泰世華商業銀行東門分行函查
      原告租用之保管箱之尺寸及載重，經函覆：原告租用之保
      管箱扣除厚度後之長、寬、高規格為60*12.7*12.7公分，
      該保管箱設計載重為52公斤，此有國泰世華商業銀行東門
      分行98年4月1日 (98)國世銀東門字第40號函附卷可稽，
      次查，原告主張之400臺兩換算約為15公斤（每台兩為
      37.49264公克，37.492 64，37.49264×400=14997公克≒
      15公斤），尚在該保管箱載重範圍內，又原告提出5臺兩1
      根之黃金條塊，經本院當庭以尺測量勘驗結果，該規格之
      黃金條塊長、寬、高約為8*2*0.4公分，原告主張一般民
      間10臺兩之條塊長度約8至10公分、寬度約2公分，高度約
      0.75至0.85公分，尚與前開本院勘驗結果大致相當，即屬
      可採，則400臺兩即40根金條分為4盒，依上開保管箱之尺
      寸及載重衡量放置該四盒黃金仍屬綽綽有餘，並無不能放
      置之問題。
（四）又查，證人丁○○在上開刑事庭到庭結證稱：「91年9月
      11 日，我有出庭旁聽91年自字第117號的審理庭，我有到
      庭旁聽，因為被告丙○○也欠我薪水，我之前也是華毅公
      司的機師，開完庭後我跟被告丙○○追討積欠薪資，自訴
      人跟被告追討黃金，那時我有聽到被告表示說，他有拿回
      來1盒，說9月26日要給我薪資、給自訴人黃金，但沒有講
      清楚要給黃金多少。」、「（自訴人答：91年9月11日下
      午3點多，當著被告、證人丁○○、證人乙○○的面，我
      說我的黃金何時還給我？是4盒對不對？被告回答說：對
      。被告並承諾9月26日要還給我）自訴人所述無誤。『4盒
      』我是不敢確定，但我有聽到被告答應9月26日要還給自
      訴人黃金。」等語（見刑事一審卷一第101至103頁）；證
      人丁○○並在本院審理時結證：於91年間在臺中地方法院
      作證，當時我也有告被告要求他還錢，被告有提到要還給
      原告部分黃金，時間太久不記得當時如何講的。（法官：
      提示刑事卷第一宗101至103頁，內容是否當時作證所講的
      ？）筆錄上的記載應該沒有錯，當時乙○○也有在場等語
      。證人乙○○在上開案件刑事庭亦結證稱：「（問：對於
      自訴人與被告丙○○間借用黃金400兩事宜，是否瞭解？
      ）91年9月11日在法院第7法庭的走廊聽到自訴人在講，當
      時有我、自訴人甲○○、丁○○、被告丙○○在場，……
      ，自訴人問被告：你欠我的400兩黃金何時要還？被告回
      答，下次即月底會先還100兩。還有，那天證人丁○○也
      跟被告追討薪水，被告說會一起處理。」、「（問：當時
      自訴人有無跟被告提到欠他的黃金何時要還，被告說沒有
      問題，9月26日就會處理等語？）有。後來證人丁○○還
      插話，說他薪水也應該要還，被告就表示沒有問題，那是
      小事情，他會一併處理。」等語（見刑事一審卷一第101
      頁至105頁），而證人乙○○於本院審理時亦結證稱：在
      刑七庭前面走廊水泥座位有聽到，我記得原告向被告要回
      黃金，被告說於9月26日會先還一盒，被告手邊只有一盒
      ，其他不在身邊，因為原告向被告要四盒黃金。（原告訴
      訟代理人：請鈞院提示刑事卷第一宗103至105頁，內容是
      否當時作證所講的？（提示）筆錄的內容有無要補充或修
      正？）應該沒有，我當時是按照記憶所及陳述等語。被告
      雖質疑證人丁○○係華毅公司員工，對於黃金400兩之數
      字尚無印象，何以身為局外人之乙○○竟能表示確為400
      兩，而認證人之證言不實云云。惟查，證人丁○○、乙○○在刑事庭作證之證言雖有些微出入，惟大致相符，而渠
      等上開作證日期係92年2月26日，距91年9月11日已有半年
      之久，難免有記憶模糊之處，自難期二人之證言完全精確
      無誤，且每個人之記憶力程度原本即有差異，自難期二人
      之證言完全精確無誤，被告以前詞質疑證人證言不實，尚
      不足採。綜上，證人丁○○、乙○○前開所證，應可採信
      。再參以被告於上開刑事案件中於一審中矢口否認向原告
      借用任何黃金，嗣於二審中第一次準備程序期日則陳稱「
      我有借，但是數量不清楚。」（見刑事二審卷94年5 月16
      日筆錄），嗣後被告再改稱：我是拿自訴人80兩而已，所
      以我才要還自訴人80兩。」（見刑事二審卷94年7月29日
      筆錄），被告所稱僅借80兩之數量亦難憑採，綜上所述，
      原告上開主張應屬事實。
（五）被告另抗辯本件民事判決不受刑事判決之拘束云云。按刑
      事訴訟所調查之證據，及刑事訴訟判決所認定之事實，於
      獨立之民事訴訟程序固無拘束力。惟當事人就待證事實，
      舉刑事訴訟中所使用之證據為其立證方法，諸如聲請訊問
      刑事被告、刑案證人或調查刑案之證物時，則非法所不許
      。原告既已舉上開證人證言為本件之證據，經本院採為判
      決基礎之資料，並提示兩造為適當辯論後，本於辯論之結
      果加以斟酌，而認定原告主張為真實，此與單純以刑事判
      決認定之事實，或調查之證據，作為民事訴訟程序認定事
      實之基礎，並不相同，併此敘明。
（六）按稱消費借貸者，謂當事人一方移轉金錢或其他代替物之
      所有權於他方，而約定他方以種類、品質、數量相同之物
      返還之契約；借用人應於約定期限內，返還與借用物種類
      、品質、數量相同之物，未定返還期限者，借用人得隨時
      返還，貸與人亦得定一個月以上之相當期限，民法第474
      條第1項、第478條分別定有明文。查原告已於91年9月11
      日向被告催告返還黃金一節，既為被告所自認，則其催告
      期限迄今自已逾1個月，原告自得請求被告返還借貸之黃
      金400臺兩，又原告主張上開黃金條塊為純金，此為被告
      所不爭執，亦可認定屬實，則原告依消費借貸之法律關係
      ，請求被告給付純金黃金條塊400臺兩，為有理由，應予
      准許。
五、兩造陳明願供擔保請為宣告假執行或免為假執行，經核均與
    規定相符，爰分別酌定相當之擔保金額予以宣告。
六、本件訴訟費用確定為133,676元（含第一審裁判費133,176元
    、證人費用500元），並由敗訴之被告負擔。
七、訴訟費用負擔及假執行宣告之依據：民事訴訟法第78條、第
    390條第2項、第392條第2項。
中    華    民    國    98    年    8    月     31    日
                  民事第一庭    法  官  張瑞蘭
一、以上正本係照原本作成。
二、如不服本判決，應於判決送達後20日內，向本院提出上訴狀
    。（須按他造當事人之人數附繕本）。
中    華    民    國    98    年    8    月     31    日
                                書記官


司法院資訊處製作；財團法人民間司法改革基金會備份。
